【裁判字號】    96,建上,124
【裁判日期】    970909
【裁判案由】    給付工程款
【裁判全文】
臺灣高等法院民事判決                 96年度建上字第124號
上訴人即附
帶被上訴人  寶緯工業股份有限公司
法定代理人  戊○○
訴訟代理人  徐松龍律師
複代理人    陳志忠律師
            乙○○
            庚○○
被上訴人即
附代上訴人  漢宇營造有限公司
法定代理人  丁○○
訴訟代理人  謝協昌律師
複代理人    張樹萱律師
上列當事人間，因請求給付工程款事件，上訴人對於中華民國96
年10月29日臺灣板橋地方法院96年度建字第25號第一審判決，提
起上訴，被上訴人提起附帶上訴，經本院於97年 8月26日言詞辯
論終結，判決如下：
    主      文
原判決關於駁回上訴人後開第二項之訴、及該部分假執行之聲請
、暨訴訟費用之裁判均廢棄。
被上訴人應再給付上訴人新臺幣貳佰壹拾貳萬仟佰捌拾伍元
，並自民國96年 4月13日起至清償日止，按週年利率百分之五計
算之利息。
附帶上訴駁回。
第二審、及附帶上訴之訴訟費用均由被上訴人負擔。
本判決所命給付，於上訴人以新臺幣柒拾壹萬元為被上訴人供擔
保後，得為假執行；但被上訴人如以所命給付金額，為上訴人預
供擔保，或予以提存，免為假執行或撤銷假執行。
    事實及理由
一、上訴人即附帶被上訴人(以下稱上訴人)起訴主張：被上訴人
    即附帶上訴人(以下稱被上訴人)於民國(以下同)92年11月24
    日就其所承攬台電福營 D/S新建工程中之帷幕牆及鋁窗工程
    （以下稱系爭工程）委由上訴人施作，與上訴人簽訂工程合
    約 (以下稱系爭合約)，工程價款於第6條付款辦法約定：每
    30天估驗一次，依實作數量計價；工程數量：實作實算。上
    訴人已依約施作完成，95年5月4日最後一次估驗數量計價，
    請求付款新台幣(以下同) 3,493,038元，詎被上訴人迄未支
    付；且上訴人依系爭合約第6條之約定，交付如原判決附表(
    以下稱附表 )所示之履約保證金支票一紙，系爭工程業已施
    作完成，被上訴人自應將附表所示支票返還。為此，爰依民
    法第 505條、及系爭合約之法律關係，求為命被上訴人應給
    付上訴人 3,493,038元本息，及返還附表所示支票乙紙之判
    決；對於原法院為其不利判決部分，聲明不服，提起上訴所
    為聲明：(一)原判決不利於上訴人部分廢棄。(二)前項廢棄部分
    ，被上訴人應再給付上訴人 2,123,385元本息。(三)第一、二
    審訴訟費用由被上訴人負擔。(四)請准提供擔保，宣告假執行
    。對於被上訴人之附帶上訴所為答辯聲明：(一)附帶上訴駁回
    。(二)附帶上訴訴訟費用由附帶上訴人負擔。
二、被上訴人則以：上訴人於92年11月24日與被上訴人簽訂系爭
    合約，施作被上訴人所承攬台電福營 D/S新建工程中之系爭
    工程，雖已完成，被上訴人尚應支付 3,493,038元之工程款
    固屬不虛；惟查上訴人施作系爭工程做輟無常，工程進度嚴
    重落後，未於所約定期限內完工，計其遲延完工達 120天，
    依系爭合約第17條、鋁門窗工程附註規範第10條之約定，被
    上訴人得請求上訴人給付13,066,985元之罰款違約金，被上
    訴人以之與上訴人請求之工程款予以抵銷，上訴人已無工程
    款可資請求等語，資為抗辯；對於上訴人之上訴所為答辯聲
    明：(一)上訴駁回。(二)第二審訴訟費用由上訴人負擔。(三)如受
    不利判決願供擔保免為假執行。上訴人提起上訴後，為附帶
    上訴所為聲明：(一)原判決不利於附帶上訴人部分廢棄。(二)前
    項廢棄部分，附帶被上訴人在第一審之訴及假執行之聲請均
    駁回。(三)附帶上訴訴訟費用由附帶被上訴人負擔。
三、上訴人主張被上訴人於92年11月24日就其所承攬台電福營D/
     S新建工程中之系爭工程，委由上訴人施作，與上訴人簽訂
    系爭合約，工程價款於第 6條付款辦法約定：每30天估驗一
    次，依實作數量計價；工程數量：實作實算。上訴人已施作
    完成，95年5月4日最後一次估驗數量計價，請求付款3,493,
    038元，被上訴人迄未支付；且上訴人依系爭合約第6條之約
    定，交付附表所示之履約保證金支票一紙，被上訴人迄未返
    還等事實，為被上訴人所不爭執，且有系爭合約、鋁門窗工
    程附註規範、請款單、支票等影本在卷 (原審1卷第7至11頁
    、17至19頁、21頁、6頁)為憑；上訴人主張之上開事實，應
    堪信為真實。
四、上訴人主張被上訴人於92年11月24日委由上訴人施作系爭工
    程，與上訴人簽訂系爭合約，上訴人已依系爭合約於94年 5
    月 7日完成、交付系爭工程；被上訴人則以上訴人雖已完成
    、交付系爭工程，惟已逾完工期限 120日，應負給付遲延責
    任等為抗辯。本件上訴人主張被上訴人於92年11月24日委由
    上訴人施作系爭工程，與上訴人簽訂系爭合約，上訴人已於
    94年5月7日完成、交付系爭工程之事實，為被上訴人所不爭
    執，且有台灣電力公司北區施工處工程日報表(監工日報)在
    卷 (原審1卷第119頁)足稽；本件應審究者為上訴人於94年5
    月 7日完成、交付系爭工程，有無逾越完工期限之約定，經
    查：
(一)被上訴人於92年11月24日委由上訴人施作系爭工程，與上訴
    人所簽訂之系爭合約，僅於第 3條完工日期及交貨日期，為
    「配合工地進場施工」之約定，固無確切完工期日之約定，
    惟兩造於93年12月2日之協調會議獲致：「12/30南西向版面
    安裝完成、12/19屋頂部分版面安裝完成、1/7完成北向版面
    安裝，1/19工地拆架完成，1/25所有收邊版完成。」之會議
    結論，其中「1/19工地拆架完成」之工程為被上訴人所應完
    成之工程等事實，為兩造所不爭執，並經證人丙○○於本院
    到場結證：「至於拆架是屬於我們(指被上訴人而言)要作的
    。」在卷 (本院卷第107頁背面)屬實，且有兩造不爭執真正
    之會議紀錄在卷 (原審1卷第40頁)足稽。從而，上訴人依上
    揭會議結論，固應於94年 1月25日完工、交付系爭工程，惟
    依系爭合約第 3條所為「配合工地進場施工」之約定意旨，
    仍應「配合工地進場施工」，且於被上訴人之「工地拆架工
    程」完成後，必於6日內完成「所有收邊版」之工程，逾越6
    日之期限，始有遲延完工情事，應先敘明。
(二)按：因不可歸責於債務人之事由，致未為給付者，債務人不
    負遲延責任，民法第 230條定有明文；又最高法院89年度臺
    上字第1390號、87年度臺上字第2259號、86年度臺上字第58
     0號亦分別著有：「債務人之給付兼需債權人之行為，債務
    人得以準備給付之事情，通知債權人，以代提出，民法第23
     5條但書定有明文。又在債權人提供債務人給付所需之行為
    前，債務人不負給付遲延之責任。」、「債務人之給付需債
    權人之協力者，縱未約定債權人為協力行為之期限，然依一
    般社會觀念，債權人仍應於合理之期間內完成其協力行為。
    倘因債權人不於合理期間完成協力行為，致債務人遲延給付
    者，尚難謂係因可歸責於債務人之事由致未為給付，債務人
    自不負遲延責任。」、「債務人之給付兼需債權人之行為始
    能完成者，倘債權人拒為此協力，即應負受領遲延之責，債
    務人於此受領遲延狀態終了前，未能完成給付，係因不可歸
    責於自己之事由所致，依民法第 230條之規定，自不負給付
    遲延責任。」等裁判意旨，可資參照。查：
(1) 上訴人主張被上訴人委由上訴人施作系爭工程之主體建物部
    分，北向一樓外牆於94年 1月10日尚未灌漿，上訴人無法依
    前述協調會議所獲致之結論，如期於94年1月7日完成北向版
    面安裝工程之事實，業據證人己○○於原法院到場結證稱：
    「我是原告之前的員工，本件與原告是上下游包商的關係。
    」、「北向造形建築物還沒有弄好，我無法完成北向版面安
    裝，我們無法在預定時間完成，因為被告拖到工期，被告的
    建築物還沒有拆模板，所以我們無法進場施作鋁板的安裝，
    我們一直在那邊，等待被告弄好，約94年 1月初拆模之後我
    們才施工，被告沒有拒絕原告安裝施工人員進場施工，只是
    因為沒有拆模，所以沒有施作，我們就先作其他向的工作。
    」、「拆模之後還要到現場丈量製圖，製作板件材料，做完
    後才可以去安裝。」、「拆模到安裝的準備時間約二十天到
    一個月左右。」、「（拆模之前是否可先做現場丈量製圖，
    製作板件材料？）不可以，因為建築物跟建築圖差很多。」
    、「（北向一月初再進場施工，原本通知何時工作？）比原
    本通知工作的時間差約二個星期。」等語(原審2卷第15、16
    頁 )；證人甲○○於原法院亦到場結證稱：「證人己○○所
    言實在。原來的結構一、二樓北向圓弧原來沒有灌漿，後來
    協調的時候要灌漿，但是被告到94年 1月初才灌漿拆模完成
    ，所以一月初我們才能現場丈量製圖，製作板件材料，當時
    我是原告公司的設計人員，現場丈量製圖，製作板件材料加
    工圖是由我負責。」、「我們備料的地方因為被告在整地，
    所以我們無法拿到備料，有阻礙到時間約一星期左右。」、
    「(整地時間？）94年2月份左右。」、「建築物外圍被告開
    挖水溝，吊車無法靠近，我們無法吊料施作，二、三周內斷
    斷續續都有阻礙到。」等語 (原審2卷第16、17頁)。參酌臺
    灣電力股份有限公司輸變電工程處北區施工處96年 6月26日
    以D北區字第96060435號函檢附上訴人承攬台電福營D/S新建
    工程93年12月起至完工日止之監工日報、施工照片、結算驗
    收證明書等資料 (原審1卷第95至276頁)，其中94年1月26日
    之工程日報表 (監工日報）之工作項目「外牆鋁帷幕牆」之
    施工記要（工作概況）始有施作「北向及西向鋁版安裝」之
    記載，在此之前之工程日報表尚無「北向鋁版安裝」工程已
    開始施作之記載，由此堪認上訴人係於94年 1月26日始就「
    北向鋁版安裝」工程開始施作，核與證人己○○前述所証：
    「…約94年1月初拆模之後我們才施工，…只是因為沒有拆
    模，所以沒有施作，我們就先作其他向的工作。拆模之後還
    要到現場丈量製圖，製作板件材料，做完後才可以去安裝。
    拆模到安裝的準備時間約二十天到一個月左右。」之期間大
    致相符，證人己○○所為證言，應可採信。
(2) 按兩造於93年12月 2日之協調會議所獲致之結論，自93年12
    月2日迄94年1月25日完工、交付系爭工程，其日曆天計有55
    天，惟按前述工程日報表所載雨天無法施工、例假日不得施
    工，如前所述上訴人自94年 1月26日始就「北向鋁版安裝」
    工程開始施作，歷經 1月30日、2月6日至13日、20日、27日
    、28日、3月6日、13日、20日、27日、 4月3日、5日、10日
    、17日、24日、5月1日等為星期例假日、民俗節日、國定假
    日計有22天，因雨無法施工計有：1月31日、2月2日、4日、
    18日、19日、21日、22日、25日、26日、3月1日、2日、3日
    、12日、22日、29日、30日、4月23日、26日、28日、5月 2
    日、3日、6日等22天；上訴人自94年 1月26日起就「北向鋁
    版安裝」工程開始施作至5月7日完工交付止之日曆天為 102
    天，扣減因雨無法施工、星期例假日、民俗節日、國定假日
    合計44天(22+22=44)，實際施工日期為58天 (102-44=58)，
    固較兩造於93年12月 2日之協調會議所獲致之結論，自93年
    12月2日迄94年1月25日完工、交付系爭工程之日曆天55天，
    延宕3日，惟其間被上訴人除於94年3月10日、11日兩日分別
    為東向、北向施工架拆除外，西向、南向施工架未據證明已
    於94年5月7日之前 6日或更早之前已完成拆除，自不得以上
    訴人於94年5月7日已將系爭工程完成交付，而認上訴人有延
    遲給付情事。
(三)從而，被上訴人以上訴人雖已完成、交付系爭工程，惟已逾
    完工期限 120日，應負給付遲延責任等語為抗辯，顯與卷證
    資料不符，要無足採。
五、被上訴人另以上訴人因施作系爭工程有所延宕，致被上訴人
    因趕工增加費用3,511,745元(原審1卷第81頁)，且為業主即
    臺灣電力股份有限公司以逾期違約罰款、及逾期懲罰性違約
    金計16,98 7,080元(原審1卷第53頁)，被上訴人均得以之與
    上訴人所得請求之工程款於以抵銷等語為抗辯；惟查：臺灣
    電力股份有限公司輸變電工程處北區施工處96年6月26日以D
    北區字第 96060435號函檢附上訴人承攬台電福營D/S新建工
    程結算驗收證明書 (原審1卷第96頁)上所載：「履約逾期總
    天數」為 0天、「應計違約金天數」為無、「逾期違約金」
    為無，被上訴人抗辯因上訴人施作系爭工程延宕，致受業主
    即臺灣電力股份有限公司罰款，顯與卷證資料不符；矧上訴
    人施作系爭工程尚難認有逾期情事，已如前所述，被上訴人
    以上訴人延宕工期，致因趕工增加費用3,511,745元及違約
    逾期罰款16,987,080元，與上訴人之工程款予以抵銷為抗辯
    ，自無足取。
六、按：報酬應於工作交付時給付之，無須交付者，應於工作完
    成時給付之。工作係分部交付，而報酬係就各部分定之者，
    應於每部分交付時，給付該部分之報酬，民法第 505條定有
    明文。本件被上訴人於92年11月24日就其所承攬台電福營D/
     S新建工程中之系爭工程，委由上訴人施作，與上訴人簽訂
    系爭合約，工程價款於第 6條付款辦法約定：每30天估驗一
    次，依實作數量計價；工程數量：實作實算。上訴人已施作
    完成，95年5月4日最後一次估驗數量計價，請求付款3,493,
    038元，被上訴人依民法第505條之規定，自有給付之義務；
    且上訴人依系爭合約第 6條之約定，交付附表所示之履約保
    證金支票一紙，上訴人已履行系爭合約完成工作，被上訴人
    自應返還。
七、從而，上訴人依民法第 505條之規定、系爭合約之約定，請
    求被上訴人給付 3,493,038元，及返還附表所示支票，於法
    尚非無據，應予准許。
八、「給付無確定期限者，債務人於債權人得請求給付時，經其
    催告而未為給付，自受催告時起，負遲延責任，其經債權人
    起訴而送達訴狀，或依督促程序送達支付命令，或為其他相
    類之行為者，與催告有同一之效力。」、「遲延之債務，以
    支付金錢為標的者，債權人得請求依法定利率計算之遲延利
    息。」、「應付利息之債務，其利率未經約定，亦無法律可
    據者，週年利率為百分之五。」民法第229條第2項、第 233
    條第1項前段、第203條分別定有明文。本件上訴人請求被上
    訴人給付工程款，係以支付金錢為標的，無確定期限，又未
    約定利率，併請求被上訴人給付自起訴狀繕本送達翌日、即
    96年4月13日起至清償日止，按週年利率 5%計算之利息，於
    法亦無不合，應予准許。
九、綜上所述，原法院於上訴人上開範圍內之請求，駁回上訴人
    其中 2,123,385元本息部分，容有未恰；上訴意旨指摘原法
    院此部分之判決不當，求予廢棄，為有理由，應由本院予以
    廢棄，更為判決如主文第 2項所示；原法院於上訴人上開範
    圍內之請求，判命被上訴人應給付上訴人 1,369,653元本息
    、及返還上訴人如附表所示支票乙紙，核無違誤；被上訴人
    附帶上意旨，指摘原法院此部分之判決不當，求予廢棄，為
    無理由，應予駁回。
十、上訴人陳明願供擔保，以代釋明不足，求為准予假執行，經
    核於法尚無不合，爰酌定如主文第 5項前段所示金額，准許
    之；並依職權宣告被上訴人如以同項後段所示金額，預供擔
    保、或予以提存，免為假執行。
十一、本件事證已臻明確，兩造其他攻擊、防禦方法，及提出未
    援用之證據，經斟酌後認不影響判決基礎，無逐一論述必要
    ，併此敘明。
十二、據上論結，本件上訴為有理由，附帶上訴為無理由，依民
    事訴訟法第449條第1項、第450條、第463條、第390條第1項
    、第392條第2項、第78條之規定，判決如主文。
中    華    民    國    97    年     9    月     9    日
                    民事第五庭
                        審判長法  官  魏麗娟
                              法  官  梁宏哲
                              法  官  陳博享
正本係照原本作成。
如不服本判決，應於收受送達後20日內向本院提出上訴書狀，其
未表明上訴理由者，應於提出上訴後20日內向本院補提理由書狀
（均須按他造當事人之人數附繕本）上訴時應提出委任律師或具
有律師資格之人之委任狀；委任有律師資格者，另應附具律師資
格證書及釋明委任人與受任人有民事訴訟法第466條之1第1項但
書或第2項（詳附註）所定關係之釋明文書影本。
中    華    民    國    97    年    9     月    10    日
                              書記官  姚麗華
附註：
民事訴訟法第466條之1（第1項、第2項）：
對於第二審判決上訴，上訴人應委任律師為訴訟代理人。但上訴
人或其他法定代理人具有律師資格者，不在此限。
上訴人之配偶、三親等內之血親、二親等內之姻親，或上訴人為
法人、中央或地方機關時，其所屬專任人員具有律師資格並經法
院認為適當者，亦得為第三審訴訟代理人。


司法院資訊處製作；財團法人民間司法改革基金會備份。
